臺中高等行政法院判決
　　　　　　　　　　　　　　　　　　 96年度簡字第00319號
原　　　告　林亭池
　　　　　　即全台砂石行　號1樓
　　　　　　　　　　　　　身分.
被　　　告　臺中縣政府
代　表　人　甲○○
訴訟代理人　丁○○
上列當事人間因就業服務法事件，原告不服行政院勞工委員會中
華民國96年3月13日勞訴字第0960000645號訴願決定，提起行政
訴訟。本院判決如下︰
　　主  文
訴願決定及原處分均撤銷。
訴訟費用由被告負擔。
　　事實及理由
一、緣被告以原告未經許可於民國（下同）95年9月間聘僱越南
    籍逃逸外國人TRAN THI THANH TAM君（下稱Ｔ君，護照號碼
    ：AK0000000；原經核准之僱用雇主：榮美鐘錶工業股份有
    限公司）至臺中縣大雅鄉○○路145號其所經營之全台砂石
    行內從事撿拾垃圾等雜務工作。案經臺中縣警察局豐原分局
    於民國（下同）95年10月2日當場查獲，該分局遂於95年10
    月5日以中縣豐警外字第0950006457號函移由被告核處。經
    被告審查屬實，乃依就業服務法第57條第1款及第63條第1項
    規定，於95年11月30日以府勞資字第0950315404號違反就業
    服務法罰鍰案件裁處書，處原告罰鍰新臺幣（下同）150,00
    0元。原告不服，提起訴願，遭決定駁回，遂提起行政訴訟
    。
二、原告起訴主張：原告所僱用之越南籍勞工Ｔ君，於求職當時
    ，出具偽造之越南籍NGUYEN THI KHANH LINH（中文譯稱：
    「阮氏慶玲」，下稱Ｎ君）外僑居留證及工作證，致原告受
    其欺騙而誤信其為具有合法工作資格之外國人，且無須向主
    管機關申請許可。原告並非蓄意僱用非法外國勞工，此業經
    被告及訴願決定機關查證屬實，是原告並無故意違反就業服
    務法第57條第1項規定之行為。本件Ｔ君持有台北縣警察局
    核發統一證號FD00000000之中華民國外僑居留證，原告在不
    知該居留證係屬偽造之情形下，依該偽造居留證上記載Ｔ君
    居留事由及居留地址分別為「依親-夫-許萬福」、「台北縣
    樹林市○○街68號5樓」，而相信Ｔ君與設籍於上開居留地
    址之「許萬福」男子有婚姻關係，因而獲准居留，顯係基於
    相信政府所核發文件之公信力，致遭Ｔ君所騙。而原告並無
    辨識證件真假之能力，亦無對Ｔ君進行人身調查之權限，是
    原告以Ｔ君所持偽造居留證上之記載作為查證之基準，而誤
    信Ｔ君為具合法工作資格之外國人，當屬已盡查證義務，原
    告未再要求Ｔ君提出其他文件比對，應無疏失可言，被告及
    訴願決定機關以原告未查驗戶籍謄本為有疏失，實有違誤。
    且戶籍資料亦有遭偽造之可能，被告如何擔保只要查驗戶籍
    資料即可發現Ｔ君之身分有誤，又何以戶籍資料之查驗效果
    就比居留證及工作證為高？如被告邏輯可採，若Ｔ君提出戶
    籍資料，被告豈非另可主張原告未親自前往調查Ｔ君之婚姻
    真假等疏失，則雇主之查驗義務將無止盡，人民又如何信任
    政府機關所發給之證明文件具有公信力？故被告主張原告未
    查驗Ｔ君之戶籍資料為有過失云云，實違反依法行政原則。
    且被告並無宣導此情形應查驗戶籍資料，原告不知悉應要查
    驗戶籍資料，並無可歸責之事由。況原告於Ｔ君工作之次日
    （即95年9月14日）為辦理Ｔ君之勞保業務再向行政院勞工
    委員會確認Ｎ君之身分、居留證及外國人工作許可證之真偽
    ，經行政院勞工委員會回覆Ｎ君之資料正確，原告更無懷疑
    ，自然不再要求Ｔ君提出其他文件。而Ｔ君所持之偽造證件
    既與行政院勞工委員會之資料相符，又豈能歸咎於原告之查
    核不力，原告當無過失可言。本件原告係遭Ｔ君持假證件所
    騙，並非蓄意違法。原告為受害人角色，反而遭受處罰之結
    果，豈非Ｔ君之違法行為轉嫁與原告承受？豈非變相賦予雇
    主必須擔保外籍勞工所持證件之正確性？此種不利人民之認
    定，於無法律明文規定下，明顯違法等語，求為判決撤銷訴
    願決定及原處分。
三、被告則以就業服務法第57條第1款明文禁止非法聘僱未經許
    可、許可失效或他人所申請聘僱之外國人從事工作，旨在保
    障國民工作權、維持社會秩序而避免妨礙本國人之就業機會
    、勞動條件、國民經濟發展及社會安定。故針對聘僱外國人
    從事工作，立法採申請許可制，此揆諸同法第42條之規定亦
    明。是原告如需聘僱外國人從事工作，即應依法申請許可。
    至同法第48條第1項所稱雇主聘僱與中華民國境內設有戶籍
    之國民結婚且獲准居留之外國人，不須申請許可，依行政院
    勞工委員會前開解釋，仍應具備「與我國設有戶籍之國民結
    婚」及「取得合法居留」之要件。綜此，未經許可聘僱外籍
    配偶工作，仍須注意其與我國設有戶籍之國民結婚並取得合
    法居留之雙重要件。本件在臺工作許可已失效之Ｔ君，係經
    丙○○於95年9月14日媒介至原告處，原告僅憑Ｔ君片面所
    出示其持有之偽造之Ｎ君（阮氏慶玲：A0000000A）中華民
    國外僑居留證及工作許可證，未再使其出示或繳交在臺依親
    之戶籍資料或其他文件（如：配偶身分證）以資核對，即以
    月薪16,500元，聘僱Ｔ君在臺中縣大雅鄉○○路145號砂石
    場從事撿拾垃圾等雜務工作，迄95年10月2日16時40分為警
    查獲等情，業據Ｔ君及丙○○於警訊供述綦詳。倘原告能於
    聘僱Ｔ君從事工作前，即要求其同時出示或繳交「中華民國
    外僑居留證」及「在臺依親之戶籍資料或其他文件（如配偶
    之身分證）」予以核對，則可避免聘僱到工作許可已失效之
    Ｔ君；果Ｔ君均能出示或繳交偽造Ｎ君之外僑居留證及在臺
    依親相關戶籍證明文件，方可謂原告已善盡查證之責；而非
    僅依Ｔ君片面出示偽造Ｎ君之中華民國外僑居留證、工作許
    可證及有向勞保局、行政院勞工委員會詢問聘僱外籍配偶之
    相關事宜，即可免除查證Ｔ君偽造Ｎ君在臺依親狀態之義務
    ，是原告聘僱在臺工作許可已失效之Ｔ君從事工作時，縱非
    故意，惟依上述情節仍有應注意、能注意而不注意之過失責
    任。是原告違反就業服務法第57條第1款：「聘僱未經許可
    、許可失效或他人所申請聘僱之外國人。」規定，明確無訛
    為辯，求為判決駁回原告之訴。
四、按「違反行政法上義務之行為非出於故意或過失者，不予處
    罰。」行政罰法第7條第1項定有明文，其立法理由謂：「一
    、現代國家基於『有責任始有處罰』之原則，對於違反行政
    法上義務之處罰，應以行為人主觀上有可非難性及可歸責性
    為前提，如行為人主觀上並非出於故意或過失情形，應無可
    非難性及可歸責性，故第一項明定不予處罰。」、「三、現
    代民主法治國家對於行為人違反行政法上義務欲加以處罰時
    ，應由國家負證明行為人有故意或過失之舉證責任，方為保
    障人權之進步立法。」準此，非故意違反行政法上義務者，
    除非行政機關能舉證證明行為人具備過失之責任要件，否則
    不能加以處罰。關於過失之定義，刑法第14條規定：「行為
    人雖非故意。但按其情節應注意，並能注意，而不注意者，
    為過失。行為人對於構成犯罪之事實，雖預見其能發生而確
    信其不發生者，以過失論。」自可類推適用於行政罰法。又
    行政罰法關於過失之規定，有「重大過失」及「過失」之區
    別，其注意之標準，行政罰法既無明文，自應參酌民法有關
    行為人過失注意義務標準之理論，以求衡平。查就業服務法
    以增進社會經濟發展保障國民就業機會為目的，對違反規定
    者課以行政罰，其處罰規定特別注重行為人本身主觀注意義
    務之違反，解釋上其注意義務之標準，應採「具體輕過失」
    之標準，即對欠缺「與處理自己事務同一注意義務」者，始
    加以處罰；雇主既未因該法單方面享受利益，亦不應課以最
    高標準之注意義務（即抽象輕過失責任，指欠缺善良管理人
    注意義務之標準）。又行政機關對於欠缺上開注意義務者應
    負舉證責任，前述立法理由已揭櫫甚明。次按「雇主聘僱外
    國人工作，應檢具有關文件，向中央主管機關申請許可。但
    ．．．與在中華民國境內設有戶籍之國民結婚，且獲准居留
    者，不須申請許可。」是雇主聘僱外籍配偶，具備「與我國
    設有戶籍之國民結婚」及「取得合法居留」之要件者，即無
    須申請許可。又「雇主聘僱外國人不得有下列情事：一、聘
    僱未經許可、許可失效或他人所申請聘僱之外國人。」、「
    違反．．．第57條第1款．．．規定者，處新臺幣150,000元
    以上750,000元以下罰鍰。」就業服務法第48條第1項、第57
    條第1款、第63條第1項前段分別定有明文。又「邇來警局查
    獲多起外國人持偽造之居留證或工作許可證，以其具外籍配
    偶或合法在臺工作權之身分向雇主應徵工作，並經雇主初步
    審身分證明文件後加以僱用之案例，類此案情，本會訴願審
    議委員會決定書略以『．．．倘訴願人確如其所訴，於聘僱
    該2名外國人前曾查驗渠等出示之（偽造）外僑居留證及工
    作許可函，又該等證件、文件非一般人之能力所能辨識其真
    偽，則難謂訴願人仍有過失而應受罰鍰處分。』．．．主管
    機關於處理上揭類似案件時，除依行政程序法第7條比例原
    則、第9條當事人有利及不利事項應一律注意原則、第36條
    行政機關應依職權調查證據及第43條規定採證之法則外，建
    議類此個案得審視外國人是否持偽造證件之『正本』依一般
    進用程序（如有無打卡資料），雇主有否為外國人投勞、健
    保、雇主及外國人有否規避查察人員之查核及外國人於筆錄
    中有否自承係以偽（變）造之證件欺騙雇主等情形加以檢視
    後綜合判斷，並依個案具體認定，以期允當。」業經行政院
    勞工委員會94年6月2日勞職外字第0940503486號函釋在案，
    上開函釋與就業服務法及行政法相關之法律並無牴觸，本件
    自得援用。
五、本件訴外人Ｔ君（即工作許可失效之越南籍外國人TRAN THI
    THANH TAM），假冒Ｎ君（NGUYEN THI KHANH LINH），持偽
    造之Ｎ君居留證、工作許可證，在原告所經營之全台砂石行
    工作之事實有上開居留證、工作許可證影本附原處分卷可稽
    ，並經Ｔ君及介紹人丙○○到庭證述明確，兩造對此亦不爭
    執，是客觀上原告非法僱用許可失效之外國人從事工作之事
    實，業堪認定；至原告是否違反就業服務法第57條第1款有
    關聘僱許可失效之外國人之規定，仍須探究原告有無故意或
    過失之情況，亦即原告於僱用Ｔ君前是否已盡查證義務，依
    其情況原告對於「Ｔ君持上開偽造證件應徵工作」，是否應
    注意、能注意而不注意，其主觀上有無可非難性？按現今科
    技發達偽造之證件常可亂真，一般人民欠缺專業能力自難辨
    識其真偽。如前所述，就業服務法第48條第1項規定，外國
    人具備「與我國設有戶籍之國民結婚」及「取得合法居留」
    要件雇者，雇主加以僱用不須申請許可，雇主如已就上開二
    要件，要求應徵者提出證件，以「具體過失」之注意義務加
    以審查，即應認其義務已盡。又所謂居留，依入出國及移民
    法第3條規定，係指在臺灣地區居住期間超過六個月，外籍
    配偶通常係依入出國及移民法第9條第1項第1款規定「配偶
    在臺灣地區設有戶籍者」為申請居留之條件，是在一般正常
    情況下，即證件未經偽造之情形，外籍配偶提出合法居留證
    ，即可滿足上開「與我國設有戶籍之國民結婚」及「取得合
    法居留」要件，並非必須提出其他同質性之證明（如依親之
    戶籍資料）。同理，在證件經偽造之情形，雇主如以與處理
    自己事務同一之注意義務，乃未能發現證件偽造，自不應異
    其審查標準，不能於嗣後發現證件偽造，即反推歸咎雇主未
    審查其他同質性之證件，並以其未審查據為原告未盡注意義
    務之理由。
六、本件原告所僱用之越南籍勞工Ｔ君，於求職當時出示偽造之
    越南籍Ｎ君居留證及工作證正本，假冒Ｎ君之身分，致原告
    受其欺騙而誤信其為具有合法工作資格之外國人，且無須向
    主管機關申請許可等情，業據Ｔ君於警訊筆錄供述綦詳，而
    原告所經營之砂石行於95年9月14日，Ｔ君上班第一天即為
    Ｔ君辦理勞健保，並打電話向行政院勞工委員會確認Ｎ君之
    身分、居留證及外國人工作許可證之真偽，經行政院勞工委
    員會答覆Ｎ君之資料正確等情，業據原告之會計乙○○到庭
    證述明確，並據其提出電信費用明細清單，以佐證其電話查
    詢之事實，經核與原告及介紹人（即原告僱用之司機）丙○
    ○之證詞相符。次查，Ｔ君係以阮氏慶玲身分在原告砂石廠
    打卡上班，有打卡單影本附原處分卷可考。綜上所述，足證
    原告對Ｔ君假冒阮氏慶玲身分受僱，確不知情，且因Ｔ君業
    已提出幾可亂真之雙證件正本應徵工作，原告之受僱人乙○
    ○並已電話查詢僱用此類依親配偶工作之合法性等相關問題
    ，又已依規定辦理勞健保，均未能查出證件偽造之事實，揆
    諸前揭說明，原告顯已盡具體過失之注意義務。查相關法令
    並未規定僱用人應命此類受僱人再提出在台依親之戶籍證明
    文件，被告以原告未進一步要求Ｔ君提示上此一證明，即遽
    認原告應負過失責任，核與前述過失之認定標準尚有不符，
    此外，被告對原告之過失責任亦未盡其舉證義務，原處分遽
    處原告150,000元罰鍰，自難謂合法。
七、綜上所述，被告為本件之罰鍰處分，核有違誤，訴願決定予
    以維持，亦有未合，原告請求均予撤銷，為有理由，應由本
    院將之均予撤銷，以維法制。又本件依卷內事證及兩造於訴
    狀所陳均已臻明確，本院認並無經言詞辯論之必要，爰不經
    言詞辯論而判決之，另兩造其他主張及陳述，與本件判決結
    果不生影響，爰不逐一論述，併予敘明。
據上論結，本件原告之訴為有理由，依行政訴訟法第233條第1項
、第236條、第195條第1項前段、第98條第1項前段，判決如主文
。
中　　華　　民　　國　　96　　年　　8　　月　　 31  　日
                    第四庭  法  官　 許金釵
以上正本證明與原本無異。
如不服本判決，應於判決送達後20日內，以本訴訟事件所涉及之
法律見解具有原則性者，始得向本院提出上訴狀並表明上訴理由
，經最高行政法院許可，否則不得上訴；如於本判決宣示後送達
前提起上訴者，應於判決送達後20日內補提上訴理由書（均應依
對造人數提出繕本）。
中　　華　　民　　國　　96　　年　　9　  月　　 4   　日
                            書記官   許騰云
